臺灣高等法院刑事判決
109年度侵上訴字第310號
上  訴  人  
即  被  告  林聯勝



選任辯護人  陳建豪律師（法扶律師）          
上列上訴人即被告因妨害性自主案件，不服臺灣臺北地方法院10
7年度侵訴字第53號，中華民國109年9月16日第一審判決（起訴
案號：臺灣臺北地方檢察署107年度偵緝字第823號），提起上訴
，本院判決如下：
    主  文
上訴駁回。
    事  實
一、甲○○與代號0000甲000000號之成年女子（真實姓名年籍詳卷
    ，下稱A女）為鄰居。其知悉A女因智能障礙而有心智缺陷，
    為逞一己性慾，竟基於對心智缺陷之人犯強制性交之犯意，
    分別為下列行為：
  ㈠於民國106年11月20日21時30分許，在A女住處（地址詳卷）1
    樓倉庫，見A女獨自一人在整理資源回收物，認有機可趁，
    遂強將A女抱往倉庫內，強行脫去A女外、內褲，及褪去自身
    長褲及內褲，抓住A女雙手，親吻A女，不顧A女以腳踢之方
    式抗拒，仍強行抓住A女之腳，並以其生殖器插入A女之陰道
    抽動，以上開強暴之方式，對A女為性交行為1次得逞。
  ㈡於同月25日21時30分許，在上開倉庫內，復見A女獨自一人在
    整理資源回收物，將A女推倒在鋪有毯子之箱子上，不顧A女
    以手緊拉長褲，仍強行抓住A女雙手，並脫去A女之外、內褲
    ，再褪去自身外、內褲，且不顧A女以手推拒，仍以其生殖
    器插入A女之陰道抽動，及以嘴巴親吻A女下體，以此強暴之
    方式，對A女為性交行為1次得逞。
二、案經A女訴由臺北市政府警察局中山分局報告臺灣臺北地方
    檢察署檢察官偵查起訴。
    理  由
壹、證據能力
一、按被告之自白，非出於強暴、脅迫、利誘、詐欺、疲勞訊問
    、違法羈押或其他不正之方法，且與事實相符者，得為證據
    ，刑事訴訟法第156條第1項定有明文。辯護人固爭執上訴人
    即被告甲○○（下稱被告）於107年5月10日偵訊時曾提及
　　證人即告訴人A女（下逕稱A女）「頗頗（台語）」等語之證
    據能力，認原審誤會被告所說之意云云（見本院卷第57頁）
    。惟查本院於110年3月2日審理時當庭勘驗被告上開偵訊錄
    影光碟，結果為「於27分25秒，檢察官詢問被告A女頭腦有
    趴呆的，被告稱：是鄰居說有稍微這樣子（手指頭腦），檢
    察官再問是否頭腦頗頗（臺語），被告稱：是，稍微頗頗」
    ，有本院勘驗筆錄1份（見本院卷第116頁）在卷可查，可知
    檢察官並未以何強暴、脅迫等不正方法訊問被告，被告確有
    陳述陳述A女「頭腦頗頗」等語，且與事實相符（詳後敘）
    ，是此部分自得作為證據。至辯護人所指原審誤會被告所說
    之意云云，乃證據證明力之問題，與證據能力無涉。
二、按被告以外之人於審判外之言詞或書面陳述，除法律有規定
    者外，不得作為證據；又被告以外之人於審判外之陳述，雖
    不符刑事訴訟法第159條之1至第159條之4之規定，而經當事
    人於審判程序同意作為證據，法院審酌該言詞陳述或書面陳
    述作成時之情況，認為適當者，亦得為證據。當事人、代理
    人或辯護人於法院調查證據時，知有第159條第1項不得為證
    據之情形，而未於言詞辯論終結前聲明異議者，視為有前項
    之同意，刑事訴訟法第159條第1項及第159條之5分別定有明
    文。經查，本判決下列所引用被告以外之人於審判外之陳述
    ，檢察官、被告及辯護人對於證據能力無爭執，迄於本院言
    詞辯論終結前均未聲明異議（見本院卷第55至59、115至123
    頁），本院審酌上開證據資料作成時之情況，尚無違法不當
    或證明力明顯過低之瑕疵，亦認為以之作為證據應屬適當，
    爰依上開規定，認前揭證據資料均有證據能力。
三、次按除法律另有規定外，實施刑事訴訟程序之公務員因違背
    法定程序取得之證據，其有無證據能力之認定，應審酌人權
    保障及公共利益之均衡維護，刑事訴訟法第158條之4定有明
    文。本案以下所引用之非供述證據，並無證據證明係實施刑
    事訴訟程序之公務員違背法定程序所取得，且經本院於審理
    時合法踐行調查程序，自應認均具有證據能力，得作為證據
    。
貳、認定犯罪事實所憑之證據及理由
　　訊據被告固不否認分別於上揭時、地，與A女為性交行為，
    惟堅決否認A女有心智缺陷，且並無強制性交，辯稱：我都
    有經過A女同意，沒有對其為強暴行為；A女的頭腦是正常的
    ，我幫她做資源回收而產生感情，我們交往一個多月，A女
    同意要跟我結婚，身分證還拿給我過戶云云（見本院卷第58
    、119頁），辯護人辯稱：被告未以強暴脅迫方式對A女為性
    行為，被告及A女對此說法不同，應送被告、A女測謊，且對
    比被告及A女之年紀、身體狀態，被告不可能對A女施用強制
    力；A女就案發時間、是否用腳踢被告等節先後陳述不一；
    依臺大醫院鑑定報告書內容，A女精神狀態未達不能或不知
    抗拒的程度；又被告因檢察官誘導始為稱知悉A女為智能障
    礙，及被告於偵查中曾說若A女不要跟他在一起，他就不會
    跟A女在一起，不會做性行為云云（見本院卷第61至69、121
    頁）。經查：
一、被告與A女為鄰居，被告分別於事實欄一㈠、㈡所示之時、地
    ，與A女為性交行為各1次之事實，業據被告供陳在卷（見侵
    訴53卷二第56、83頁，本院卷第58頁），核與A女證述（見
    偵839不公開卷第13至15頁，侵訴卷一第103至106頁）情節
    相符，此部分事實，首堪認定。
二、本案認定被告係以強暴方式對Ａ女為性交行為及Ａ女為心智缺
    陷之人，理由如下：
　㈠A女證稱：106年11月20日21時30分左右，我在住家1樓倉庫用
    東西，當時大門沒有關，被告突然進來跟我說要幫我用資源
    回收，我跟他說不用，我用好了要回家了，叫他出去，並拿
    棍子要打他，但被告抓住我的手，把棍子拿走，並把我抱到
    倉庫裡面樓梯間的箱子上，用一條毯子鋪在箱子上面。被告
    脫掉我外、內褲，他有親我，及用手抓住我的雙手，並用尿
    尿的地方一直弄我尿尿的地方，再將他尿尿的地方【擠入（
    臺語）】插進我尿尿的地方，過程中，我有用雙腳踢被告的
    臉，他就叫我不要踢並且用手抓住我的一隻腳，繼續用他的
    生殖器一直插入我尿尿的地方。第二次我正在上開倉庫收拾
    東西，被告出現從倉庫內拿出一條毯子鋪在箱子上面，我問
    他拿毯子是要做什麼，被告叫我躺在毯子上面，我說我不要
    ，被告就把我推倒在有鋪毯子的箱子上面，我把我的褲子拉
    緊不要讓他脫掉，他站在箱子前面用雙手抓住我的雙手，脫
    下我的長褲及內褲，再將自己的長褲脫掉後才脫內褲，開始
    用他尿尿的地方【擠入（臺語）】插入我尿尿的地方，我有
    推他，但推不開，因被告就用他的雙手抓住我的雙手，還靠
    在我身上，把我腳放在他肩膀上，我身體往後就沒有力氣踢
    被告，我尿尿的地方好像有流血等語（見偵839不公開卷第1
    3至15頁，侵訴53卷一第103至114頁）一致，並有A女所繪案
    發現場位置圖1紙（見偵839卷第27頁）在卷可參。
　㈡又A女經原審囑託國立臺灣大學醫學院附設醫院（下稱臺大醫
    院）為鑑定，鑑定結果略以：A女整體智力表現為中等障礙
    。語文理解能力及工作記憶能力為輕度障礙，知覺推理及處
    理速度為中等障礙程度。作答過程能對簡單指令進行配合，
    但在抽象或複雜的陳述理解有限，且對一般社會情境的判斷
    僅能維持較具體概念的說明。定向感在時間的年度及日期有
    誤，其餘項目能正確回應。A女受限於其輕度智能障礙與學
    習障礙症之診斷，其所受學校與家庭之性教育機會有限，使
    A女理解能力有所偏差，對性交行為有基本但未達全面之理
    解能力。再者，A女知悉對違反其意願之性行為可以抗拒，
    然其抗拒可能因其個性、智力與過去學習經驗而使A女即便
    具備抗拒違反其意願之性行為，但在相關因素影響下，可能
    致其無法貫徹此作為等節，有臺大醫院109年5月19日校附醫
    精字第1090017280號函暨所附精神鑑定報告書附卷可參（見
    侵訴53卷二第29至42頁），足認A女為心智缺陷之人。且衡
    以A女因上開心智缺陷情狀，囿於其經驗、智識程度等客觀
    限制，其對於日常生活認知、理解處理能力，本即較常人為
    差，A女就「被告均係以生殖器插入其陰道」、「其有以腳
    踢被告之臉部及以手推拒反抗」、「被告有以手抓住其手（
    腳）壓制反抗」等基本事實均一致陳明，亦盡其所能而為陳
    述，以其智識及表達能力，若非親身經歷，衡情應無法編織
    超出其心智程度之上開遭被告性侵害之情節，亦未見有何誇
    大不實之處；況此攸關A女名譽，倘非確有其事，A女實無甘
    冒清譽受損及誣告罪責風險而指稱被告對其性侵，況A女與
    被告間宿無怨隙，為被告所不否認，是A女既無誣陷被告之
    動機與必要，其所為之指證，實具一定之憑信性。   
  ㈢按透過被害人陳述以外之證據，得證明被害人聲稱被害事件
    時之言行舉止、情緒表現、心理狀態或處理反應等情景者（
    間接事實），係獨立於（即不同於）被害陳述之證據方法暨
    資料，屬具補強證據適格之情況證據，可藉其與待證事實有
    蓋然性之常態關聯，資為被害人遭遇（直接事實）致生影響
    之推理素材，此並非傳聞自被害陳述之重複或累積，當容許
    由法院透過調查程序，勾稽被害陳述相互印證，進而產生事
    實認定之心證，是證人陳述之證言組合，其中屬於轉述其聽
    聞自被害人陳述被害經過者，固屬於與被害人之陳述具同一
    性之累積證據，而不具補強證據之適格。但依其陳述內容，
    如係以之供為證明被害人之心理狀態，或用以證明被害人之
    認知，或以之證明聽聞對被害人所造成之影響者，由於該證
    人之陳述本身並非用來證明其轉述之內容是否真實，而是作
    為情況證據（間接證據）以之推論被害人陳述當時之心理或
    認知，或是供為證明對該被害人所產生之影響，實已等同證
    人陳述其當時所目睹被害人之情況，其待證事實與證人之知
    覺間有關聯性，自屬適格之補強證據（最高法院108年度台
    上字第3388號、107年度台上字第3931號判決意旨參照）。
    查證人即A女鄰居王碧華（下逕稱姓名）證稱：我們住處1樓
    樓梯間儲藏室給A女去做資源回收堆放使用，我認識A女10幾
    年，如果我們要跟A女講一件事情比較深入，沒有用很簡單
    的方式跟她解釋，她聽不懂，像小孩子的感覺，A女的智商
    大概小學3年級，A女跟被告第二次發生性行為的時候，當時
    我在我住處附近的一家自助洗衣店洗衣服、聊天，A女哭著
    跑來找我，我就帶她回家，並問她為什麼在哭，A女說是撿
    資源回收的阿伯（即被告）「用（臺語）」她，我問A女「
    用（臺語）」是什麼意思，A女說被告脫她的褲子，並摸她
    的下體，還用他那一支插在她的妹妹那裡，她會痛（臺語）
    ，被告還問A女爽不爽，A女有跟被告反應不要。我有質問A
    女是第幾次，A女說之前已經1次了，2次都是在1樓樓梯間儲
    藏室。被告第1次性侵A女時，A女沒有跟我講，但第2次發生
    後她來找我，我很訝異也很生氣，先打電話給里長即證人徐
    信洲（下逕稱姓名），然後我跟徐信洲去報警，再陪A女及
    社工、女警到醫院做檢查、驗傷等語（見侵訴53卷一第160
    至167頁）。王碧華證稱A女於案發後有情緒低落、哭泣之反
    應等，核與遭受性侵害之被害人所產生之反應相符，且關於
    A女於第一次遭被告遭被告強制性交後，並未報警，而係於
    第二次遭被告強制性交後，始告知王碧華，再經由王碧華聯
    繫徐信洲並報警處理，嗣由王碧華陪同前往醫院驗傷及前往
    警局製作筆錄等情，核與A女證稱：案發後我想說事情就這
    樣算了，所以我沒有打算報案，是里長知道後幫我報案的等
    語（見偵839不公開卷第19頁）相符，可認A女係因無法忍受
    被告所為，方會將遭被告強制性交之事告知王碧華，再由王
    碧華轉知徐信洲並報警處理，均足佐證A女所述遭被告強制
    性交之情。
三、被告及辯護人所辯不可採信之理由　　
　㈠按告訴人、證人之陳述有部分前後不符，或相互間有所歧異
    時，究竟何者為可採，法院仍得本其自由心證予以斟酌，非
    謂一有不符或矛盾，即應認其全部均為不可採信；尤其關於
    行為動機、手段及結果等之細節方面，告訴人之指陳，難免
    故予誇大，證人之證言，有時亦有予渲染之可能；然其基本
    事實之陳述，若果與真實性無礙時，則仍非不得予以採信（
    最高法院74年台上字第1599號判例意旨參照）；且證人之記
    憶本會隨時間之經過而模糊。查A女就本件遭被告於事實欄
    一㈠、㈡所示時、地，以手抓住其雙手或雙腳等，A女則分別
    以腳踢或手推之方式抗拒，被告不顧A女拒絕，仍強行將陰
    莖插入A女陰道內，對A女為性交得逞之主要梗概事實，先後
    均證述一致（已如前述），考量A女係有心智缺陷之人，且
    衡以A女於108年11月5日鑑定時，距離案發時間相隔1年又11
    月，A女之記憶淡忘或模糊在所難免，尚難以此遽認A女先後
    陳述不一，認其證述不可採信。辯護人所述，不可採信。
　㈡又上開鑑定報告書所載：A女知悉性行為需和男朋友或是結婚
    才可發生，也表達自己不喜歡被告，鄰居提醒A女被告會在
    其住處閒晃，A女也準備防身之棍子，案件當下，A女有使用
    言語與動作表示抗拒，顯見A女知悉要對違反其意願之性行
    為表達抗拒。A女雖起初有展現抗拒的行為，但A女個性內向
    、易緊張、羞怯，鑑定所見A女之認知功能達至少輕度智能
    障礙程度，其過去學習機會有限，且第一次性探索即為此次
    案件，使其反應應對能力受限，另案件當下A女之父親重病
    彌留，A女大弟中風也可能使其面對此案件，因道德判斷擔
    心影響家人病情，選擇隱忍接受，故A女即便具備抗拒違反
    其意願之性行為的能力，在相關因素影響下可能致其無法貫
    徹此作為等節（見侵訴53卷二第41頁），可知A女知悉被告
    對之上開行為為性行為，且具備抗拒違反其意願之能力，而
    A女分別以腳踢或手推之方式抗拒(已如前述)，衡以案發時
    ，A女獨自一人在倉庫內，突遭被告強制性交，不難體察A女
    實處於孤立無緣、懼怖之處境，其無法全程有效貫徹其抗拒
    ，要屬事理之然。辯護人執A女因心智缺陷，不能或不知抗
    拒，及被告與A女年齡差距，被告無可能對A女強制性交云云
    為辯，難認可採。
　㈢徐信洲證稱：我住在當地31年，A女則約10來年，我跟A女每
    年1、2次年終送暖時有接觸。我跟A女應對後，覺得她很像
    小孩子，不太會回答問題，不會表達整個過程，屬於國小的
    心智在跟人家對話，對於一些事情的描述無法講得的很仔細
    ，會講得比較簡單，A女父親也說A女比較笨。從她的行為可
    以判斷她就是屬於智能不足，看她的應答就知道了等語（見
    侵訴53卷一第157至159頁），核與王碧華上開證稱A女智商
    差不多是小學三年級等語相符，可知A女之心智狀況，從客
    觀上均得據其外在言談過程中一覽無遺，一般人均能於短時
    間輕易察覺此情。參以被告自承：我跟A女是鄰居，我認識A
    女2年多等語（見侵訴53卷二第83頁），另稱：鄰居說A女腦
    袋稍微「頗頗（臺語，按指腦袋較不靈光）」等語（已如前
    述），以被告於案發前即與A女有過非短之接觸，就A女為心
    智缺陷之人，當知之甚詳，亦足認定。故被告、辯護人稱被
    告不知A女為心智缺陷之人云云，亦不可採。
　㈣A女為52年12月生，有其真實姓名對照表1份（見偵839不公開
    卷第49頁）在卷可參，上開案發時均為53歲，被告則為75歲
    ，年齡差距逾20歲，且A女自始未提及其與被告間有任何愛
    情關係，A女向王碧華哭訴時，亦稱被告為「阿伯」（已如
    前述），被告亦未提出任何佐證之證據以實其說，況倘被告
    辯稱A女同意要跟結婚，身分證還拿給我過戶等語為真，自
    案發後迄今已逾3年，然被告遲與A女辦理結婚相關事宜，足
    認A女與被告間並無愛情，本案並非與被告合意性交，是被
    告辯稱其與A女論及婚嫁，本案係與A女合意性交云云，已不
    可採。　
  ㈤至辯護人聲請將被告及A女均送測謊鑑定，然被告因患重聽，
    不宜進行測謊乙節，有法務部調查局110年1月7日調科參字
    第10903415810號函（見本院卷第95頁）在卷可據；又因本
    件事證已臻明瞭，是其聲請送A女測謊部分，難認有調查必
    要均不足採信。
四、綜上，本案事證已臻明確，被告各次犯行洵堪認定，應依法
    論科。　　
參、論罪科刑
一、核被告所為，均係犯刑法第222條第1項第3款之對心智缺陷
    之人犯強制性交罪（共2罪）。被告於強制性交行為時，親
    吻A女嘴巴、下體等猥褻行為，應係強制性交之階段行為，
    為強制性交行為所吸收，不另論罪。公訴意旨雖認被告就事
    實欄一㈠、㈡所為，均係犯刑法第225條第1項之乘機性交罪云
    云，容有未洽，然因其基本社會事實同一，並經原審及本院
    告知上開罪名而為辯論（見侵訴53卷二第57、77至78頁，本
    院卷第55、115頁），自得變更起訴法條，併此敘明。
二、被告上開各次犯行，犯意各別，行為互殊，應予分論併罰。
肆、駁回上訴之理由
    原審以被告犯行事證明確，適用刑法第222條第1項第3款之
    規定，予以論罪科刑，並審酌被告知悉A女有心智缺陷之情
    狀，為滿足自己之性慾，竟以上開強暴之方式與A女為性交
    ，顯未能尊重他人之性自主決定權，亦造成A女心理創傷，
    所為應予非難，且被告犯後猶否認犯行，飾詞圖卸，尚乏悔
    意；兼衡被告於原審時自陳其為國小畢業之智識程度、目前
    從事資源回收，育有兒子、女兒各1人，均已成年等家庭生
    活狀況，暨被告犯罪之動機、目的、手段等一切情狀，分別
    量處7年2月（2次），應執行有期徒刑7年6月。經核原審認
    事用法並無違誤，量刑亦屬妥適。被告上訴意旨猶執前詞否
    認犯行，指摘原審判決認定事實有誤為不當，就原審依職權
    為證據取捨及心證形成之事項，持憑己見而為不同評價，反
    覆爭執，難認其上訴為有理由，應予駁回。
據上論斷，應依刑事訴訟法第368條，判決如主文。
本案經檢察官吳文琦提起公訴，檢察官孫冀薇到庭執行職務。
中　　華　　民　　國　　110 　年　　 3　　月　　23　　日
                  刑事第十二庭  審判長法　官  陳如玲
                                      法　官  廖建瑜
                                      法　官  蔡如惠
以上正本證明與原本無異。
如不服本判決，應於收受送達後20日內向本院提出上訴書狀，其
未敘述上訴之理由者並得於提起上訴後20日內向本院補提理由書
（均須按他造當事人之人數附繕本）「切勿逕送上級法院」。
                                      書記官  黃郁珊
中　　華　　民　　國　　110 　年　　3 　　月　　24　　日
附錄：本案論罪科刑法條全文
中華民國刑法第222條
（加重強制性交罪）
犯前條之罪而有下列情形之一者，處7年以上有期徒刑：
一、二人以上共同犯之者。
二、對未滿十四歲之男女犯之者。
三、對精神、身體障礙或其他心智缺陷之人犯之者。
四、以藥劑犯之者。
五、對被害人施以凌虐者。
六、利用駕駛供公眾或不特定人運輸之交通工具之機會犯之者。
七、侵入住宅或有人居住之建築物、船艦或隱匿其內犯之者。
八、攜帶兇器犯之者。
前項之未遂犯罰之。